臺灣高等法院刑事判決　　　　　　　　96年度上訴字第2457號
上　訴　人　臺灣臺北地方法院檢察署檢察官
被　　　告　乙○○
上列上訴人因妨害自由案件，不服臺灣臺北地方法院95年度訴字
第1221號，中華民國96 年5月10日第一審判決（起訴案號：臺灣
臺北地方法院檢察署95年度偵緝字第1373號），提起上訴，本院
判決如下：
    主  文
上訴駁回。
    理  由
一、公訴意旨略以：被告乙○○於民國（下同）91年間，明知簡
    慶一係以暴力追討債務（業經本院判決無罪確定），仍委託
    其向告訴人甲○○追討其承受原由被告經營設於臺北縣新莊
    市○○路829 巷61號之新象超商所欠之債務。被告與簡慶一
    為追討上開債務，竟與真實姓名年籍不詳之成年男子3 人，
    共同基於剝奪人行動自由、強制等之犯意聯絡，推由簡慶一
    及該3名男子於同年9 月22日晚間9時許，駕駛簡慶一所有之
    車號3Ｅ─7142 號自用小客車至臺北市中山區○○○路與民
    權東路口，見告訴人一人獨自走在路上，隨即下車截住告訴
    人去路並要其上車，因告訴人不從，簡慶一遂出手毆打告訴
    人，並以手肘鎖住甲○○頸部，使告訴人無法抗拒而遭簡慶
    一等人強押上車，剝奪甲○○行動自由，駕車往桃園縣龜山
    鄉○○○○○道路，表明係代被告處理新象超商債務，要告
    訴人以新臺幣（下同）9 萬元清償，告訴人拒絕，簡慶一等
    人即徒手毆打告訴人（並未成傷），以此強暴方式使告訴人
    不得不屈服而在簡慶一等人事先備妥金額9 萬元之借據上簽
    名，而行無義務之事。嗣因告訴人之妻來電詢問甲○○身在
    何處，簡慶一等人警覺告訴人已報警，乃將告訴人載至林口
    長庚醫院附近讓其下車後自行離去，因認被告涉有妨害自由
    罪嫌。
二、按犯罪事實應依證據認定之，應依證據認定之，刑事訴訟法
    第154條第2項定有明文。事實之認定，應憑證據，如未能發
    現相當證據，或證據不足以證明，自不能以推測或擬制之方
    法，據以為裁判之基礎（最高法院40年台上字第86號判例要
    旨參照），此乃無罪推定原則及證據裁判主義之當然要求。
    又認定犯罪事實，所憑之證據，雖不以直接證據為限，間接
    證據亦包括在內，然無論直接或間接證據，其為訴訟上之證
    明，須於通常一般之人均不致於有所懷疑，而得確信其為真
    實之程度者，始得據之為有罪之認定，倘其證明尚未達到此
    一程度，而有合理性懷疑之存在時，即無從為有罪之認定。
    而刑事訴訟法第161條第1項明定：檢察官就被告犯罪事實，
    應負舉證責任，並指出證明之方法。因此，檢察官對於起訴
    之犯罪事實，應負提出證據及說服之實質舉證責任。倘其所
    提出之證據，不足為被告有罪之積極證明，或其指出證明之
    方法，無從說服法院以形成被告有罪之心證，基於無罪推定
    之原則，自應為被告無罪判決之諭知（最高法院76年台上字
    第4986號、92年台上字第128號判例要旨參照）。
三、訊據被告堅決否認公訴意旨所載犯行，辯稱：伊與告訴人間
    確實有債務糾紛，經朋友介紹，請簡慶一代為討債，然有言
    明不得使用非法行為，伊與簡慶一本人不熟，於委託後也未
    再見到簡慶一，自始不知簡慶一何以會有上述犯行等語。
四、經查被告乙○○曾於91年間，經朋友介紹而委託自稱「簡慶
    一」者，向告訴人甲○○追討承受設於臺北縣新莊市○○路
    829巷61 號之新象超商之經營所欠債務等事實，業經被告乙
    ○○自白不諱，核與告訴人甲○○所述確有追討自稱「簡慶
    一」者向其追討新象超商之債務并簽下9 萬元之借據無訛，
    固堪認定。次查自稱「簡慶一」者，因向告訴人甲○○追討
    前述債務，曾夥同不詳姓名之人3 人，毆打告訴人，強押上
    車，剝奪甲○○行動自由，駕車往桃園縣龜山鄉○○○○○
    道路，表明係代被告處理新象超商債務，要告訴人以新臺幣
    （下同）9 萬元清償等情，業據告訴人甲○○指訴在卷，亦
    堪認定。
五、惟前後兩事實，從犯意之發動及行為之實施上，究竟有無實
    質上之連結關係？詳言之，被告乙○○於委託討債之初，是
    否與自稱「簡慶一」者自始即有剝奪甲○○行動自由之意思
    聯絡？或者被告乙○○於自稱「簡慶一」者剝奪甲○○行動
    自由之際，有無參與實施？乃本件被告乙○○被訴妨害自由
    罪之關鍵事實，須被告乙○○自始即有剝奪甲○○行動自由
    之意思聯絡或有參與自稱「簡慶一」者剝奪甲○○行動自由
    之行為，始能論被告乙○○剝奪人行動自由罪，不能僅以被
    告乙○○有委託討債之事實即論被告乙○○剝奪人行動自由
    罪。
六、茲查：
 (一).被告乙○○於本院95年度上訴字第1535號簡慶一被訴妨害自
    由案件審理時結證稱：伊之前指述係委任「簡慶一」處理債
    務，是因為委任書上受任人寫「簡慶一」，但那個寫「簡慶
    一」之人並不是現在庭的被告簡慶一云云，且該案經其他查
    證，業以簡慶一並非剝奪甲○○行動自由之行為人，已判決
    簡慶一無罪確定，故被告乙○○委託討債之人不詳，自無從
    查證被告乙○○自始即與自稱「簡慶一」者有剝奪甲○○行
    動自由之意思聯絡。
 (二).告訴人甲○○於本案原審審理中具結證稱：其並不認識簡慶
    一，當時是4個人一同前來，其中1人自稱姓「簡」，係事後
    經警察提出口卡交其指認，才知道這個人為簡慶一。當時簡
    慶一自稱是被告委託他處理債務，但並沒有看見過被告與簡
    慶一在一起，…云云。於自稱「簡慶一」者於剝奪甲○○行
    動自由之際，被告乙○○并不在場，亦不能證明其有參與實
    施之行為。
 (三).按催討債務之方法，本有多種態樣，非必然以妨害自由之犯
    罪行為為唯一方法，不能憑空推測被告乙○○委託討債即有
    授意自稱「簡慶一」者剝奪人行動自由之意思或行為罪。
    況據告訴人甲○○證稱，自稱「簡慶一」者於剝奪甲○○行
    動自由之際，僅強迫簽下9 萬元借據云云。衡情，僅討取區
    區9 萬元而已，催討方法甚多，被告乙○○無要求受託催討
    人動用剝奪人行動自由之理由。
七、此外，又查無其他證據足茲證明被告乙○○與自稱「簡慶一
    」者有剝奪甲○○行動自由之犯意聯絡或行為分擔，其被訴
    犯罪不能證明。
八、原審諭知被告無罪之判決，并無違誤。公訴人上訴意旨略以
    ：(1)依目前社會現況，合法立案並正派經營之討債公司甚少
    ，多數為以應收帳款業務為名，行暴力討債之實之公司行號
    ，以合法掩護非法，若非公司行號而係個人受託討債，更多
    係犯罪性組織或幫派成員以暴力、恐嚇方式為討債之手段，
    藉以牟取暴利。(2)本案被告雖非直接以妨害自由手段向告訴
    人甲○○逼討債務之人，惟其基於債權人之地位，多次向亦
    不否認欠錢之告訴人催討債款未果，縱雙方對欠款數額意見
    分歧，但被告捨合法之司法救濟途逕不為，寧願委託認識不
    深，是否為公司行號及其相關背景為何毫無所悉，僅自稱「
    簡慶一」及同行之不明男子數人向告訴人追債，被告為一成
    年且智慮正常之人，有何理由認為簡慶一等人能以合法方式
    使拒不還款之告訴人軟化而爽快還錢，而簡慶一等人若非覬
    覦高額佣金，焉有甘冒觸法而以暴力向告訴人討債之理，足
    認被告於委託簡慶一等人討債之初，其心態上對於簡慶一等
    人會以暴力或恐嚇方式對告訴人施壓一節，應有所預見，事
    實上告訴人確遭簡慶一等人以妨害自由之不法手段要脅還錢
    ，此客觀結果亦不違背被告之本意，故認被告與簡慶一等人
    間存有犯意之聯絡甚明云云。惟上訴意旨意旨所稱，目前社
    會現況，多數為以應收帳款業務為名，行暴力討債之實之公
    司行號，以合法掩護非法等事實，並非眾所週知之事實，公
    訴人應負舉證責任，其未舉證以實其說，自非可據採。又上
    訴意旨意旨其他推論，純係以被告乙○○有委託討債之事實
    即論被告乙○○當然與自稱「簡慶一」者有剝奪人行動自由
    之犯意聯絡即行為分擔，尤不足取。其上訴，為無理由，應
    予駁回。
據上論斷，應依刑事訴訟法第368條，判決如主文。
本案經檢察官吳慧蘭到庭執行職務。
中　　華　　民　　國　　96　　年　　7 　　月　　31　　日
                　刑事第五庭　審判長法　官　吳　敦
                                　　法　官　張傳栗
                                　　法　官　陳祐治
以上正本證明與原本無異。
檢察官如不服本判決，應於收受送達後十日內向本院提出上訴書
狀，其未敘述上訴之理由者並得於提起上訴後十日內向本院補提
理由書（均須按他造當事人之人數附繕本）。
                                　　書記官　蔡慧娟
中　　華　　民　　國　　96　　年　　7 　　月　　31　　日
